【裁判字號】    97,家抗,29
【裁判日期】    971014
【裁判案由】    限定繼承
【裁判全文】
臺灣嘉義地方法院民事裁定  97年度家抗字第29號
抗  告  人  乙○○
被繼承人    甲○○○
相  對  人  丙○○○
上列抗告人因限定繼承事件，對於中華民國97年7 月28日本院97
年度繼字第683號裁定提起抗告，本院裁定如下：
    主  文
抗告駁回。
抗告程序費用新台幣1,000元由抗告人負擔。
    理  由
一、相對人原審聲請意旨略以：相對人為被繼承人甲○○○之外
    孫女，被繼承人甲○○○於民國96年2月3日死亡，但因相對
    人之母馬呂雀早已於91年7月6日死亡，且相對人亦未與被繼
    承人甲○○○其餘子女聯絡，而不知被繼承人已於96年2月3
    日死亡，相對人遲至97年4月28日於收受本院民事庭通知始
    知悉被繼承人已死亡，爰於法定期間內聲請限定繼承，請准
    予備查等語。
二、原審法院裁定意旨略以：相對人因其被繼承人甲○○○（3
    年7月28日出生，身分證統一編號：Ｚ000000000號，生前住
    嘉義縣水上鄉大崙村2鄰大崙14號）於96年2月3日死亡，聲
    請限定繼承，並開具遺產清冊呈報本院，聲請限定繼承，本
    院依法為公示催告。凡被繼承人之債權人應於本公示催告最
    後登載新聞紙之翌日起六個月內向繼承人報明其債權，如不
    為報明，而又為繼承人所不知者，僅得就賸餘遺產行使其權
    利等語。
三、抗告人抗告意旨略以：被繼承人甲○○○死亡時，其直系血
    親卑親屬馬呂雀已死亡，相對人並非被繼承人甲○○○之繼
    承人，縱相對人為被繼承人甲○○○之繼承人，相對人亦僅
    得繼承馬呂雀之應繼分，且被繼承人甲○○○死亡時並無財
    產，相對人如何聲請遺產清冊，爰提起抗告，求為廢棄原裁
    定，並駁回相對人之聲請等語。
四、按抗告法院認抗告為有理由者，應廢棄原裁定，自為裁定，
    非有必要，不得命原法院或審判長更為裁定（非訟事件法第
    46條準用民事訴訟法第436條之1第3項準用民事訴訟法第492
    條規定參照）。又按第1138條所定第一順序之繼承人，有於
    繼承開始前死亡或喪失繼承權者，由其直系血親卑親屬代位
    繼承其應繼分。為限定之繼承者，應於繼承人知悉其得繼承
    之時起三個月內呈報法院。法院接獲前項呈報後，應定一個
    月以上三個月以下期間，命繼承人開具遺產清冊呈報法院。
    必要時，法院得因繼承人之聲請延展之，民法第1140條及第
    1156條分別訂有明文。按「繼承人得限定以因繼承所得之遺
    產，償還被繼承人之債務」民法第1154條固有明文，惟「為
    限定繼承者，應於繼承開始時起，三個月內，開具遺產清冊
    呈報法院。」、「前項三個月期限，法院因繼承人之聲請，
    認為必要時，得延展之。」同法第1156條亦有明文。民法第
    1156條所定限定繼承陳報事件，由繼承開始時被繼承人住所
    地之法院管轄。繼承人為前項陳報時，應於陳報書記載下列
    各款事項，並附具遺產清冊：一、陳報人。二、被繼承人之
    姓名及最後住所。三、為限定繼承之意旨；如有其他繼承人
    者，其姓名、性別、出生年月日及住、居所。前項遺產清冊
    應記載被繼承人之財產狀況及繼承人已知之債權人、債務人
    ，非訟事件法第141條亦定有明文。
五、本院經查：相對人之母親馬呂雀為被繼承人甲○○○之女兒
    ，馬呂雀為被繼承人甲○○○之直系血親卑親屬，係屬於民
    法第1138條第1款繼承人，惟馬呂雀已於91年7月6日死亡，
    相對人自得依上開民法第1140條之規定代位繼承馬呂雀之應
    繼分而為被繼承人甲○○○之繼承人，有相對人於原審提出
    戶籍謄本及除戶戶籍謄本等附於原審卷可證，堪信為真實。
    又雖被繼承人甲○○○已於96年2月3日死亡，但相對人遲至
    97 年7月1日才向本院提出限定繼承之表示，惟按上開民法
    第1156條之規定「為限定之繼承者，應於繼承人知悉其得繼
    承之時起三個月內呈報法院」，相對人之兄長馬惠龍於原審
    審理時證述：「（問：外婆過世可知道？）我們都不知道，
    我97年4月28日才收到通知，才知道外婆過世，因為我母親
    比我外婆早過世，他們那邊的親人都沒聯絡。」等語（見原
    審卷第24-25頁），並經相對人於原審提出本院97年4月28
    日嘉院龍民明97抗字第18號通知函（附於原審卷第6頁），
    堪認相對人主張其於97年4月28日收到通知時才知道被繼承
    人甲○○○已死亡，而其為繼承人等情為真實，相對人於97
    年7月1日具狀並檢附印鑑證明、繼承系統表、戶籍謄本、財
    政部台灣省南區國稅局95年度綜合所得稅各類所得資料清單
    等文件，向本院聲明限定繼承，係在知悉被繼承人死亡後3
    個月內之法定期限，相對人聲請限定繼承即屬合於民法第
    1154、1156條、非訟事件法第141條之規定。又抗告人向臺
    灣板橋地方法院聲明拋棄對於黃大朋之繼承權，業經臺灣板
    橋地方法院於97年4月8日以板院輔家曉96年度繼字第2507號
    函通知准予備查，有抗告人提出之臺灣板橋地方法院函影本
    一件附卷可按 (本院卷25頁)，惟此並不妨害相對人聲請本
    件限定繼承。綜上所述，相對人於原審聲明限定繼承，形式
    上已符合民法第1138條、第1154條、第1156條，非訟事件法
    第141條之規定，原審因而為准為限定繼承公示催告之裁定
    ，於法並無違誤，抗告意旨執前詞指摘原裁定不當，聲明廢
    棄，為無理由，應予駁回。
六、據上論結，本件抗告為無理由，依非訟事件法第46條、民事
    訴訟法495 條之1 第1 項、第449 條第1 項、第95條、第78
    條，裁定如主文。
中    華    民    國    97    年    10    月    14    日
                  家事法庭審判長法  官  林世芬
                                法  官  李文輝
                                法  官  涂裕洪
以上正本係照原本作成。
如不服本裁定，僅得於收受本裁定正本送達後10日內以適用法規
顯有錯誤為理由，向本院提出再抗告狀（須附繕本一份及繳納再
抗告裁判費新台幣1000元），並經本院許可後始可再抗告。
中    華    民    國    97    年    10    月    14    日
                                書記官  李靜華


司法院資訊處製作；財團法人民間司法改革基金會備份。
